臺北高等行政法院判決
　　　　　　　　　　　　　　　　　　 95年度訴字第02424號
　　　　　　　　　　　　　　　.
原　　　告　甲○○
訴訟代理人　謝煥枝　會計師
　　　　　　高美萍　會計師
被　　　告　桃園縣政府稅捐稽徵處
代　表　人　乙○○（處長）
訴訟代理人　丙○○
上列當事人間因土地增值稅事件，原告不服桃園縣政府中華民國
95年5月24日府法訴字第0950051221號訴願決定，提起行政訴訟
。本院判決如下：
　　主  文
訴願決定及原處分（含復查決定）關於本件土地增值稅額超過新
臺幣壹仟貳佰陸拾捌萬仟佰貳拾伍元部分均撤銷。
原告其餘之訴駁回。
訴訟費用由原告負擔百分之八十七，餘由被告負擔。
　　事  實
一、事實概要：
    (一)桃園市○○段776地號土地（下稱系爭土地）係合併桃園
      市○○段第776、792、793、777-1及777-2地號等共5筆土
      地（宗地面積為2,661.91平方公尺）。合併前之桃園市○
      ○段776地號土地，宗地面積為41.13平方公尺，原由訴外
      人楊大水所有，前次移轉現值為66年10月每平方公尺新台
      幣（下同）400元，於92年1月因買賣移轉500/100,000持
      分土地予原告，楊大水持分99,500/100,000，又於92年1
      月與楊梅鎮○○○段埔心小段30-61地號土地（原告持有
      63,583/100,000，楊大水持有36,417/100,000）辦理共有
      物分割，由楊大水取得楊梅鎮○○○段埔心小段30-61地
      號土地全部所有權，由原告取得桃園市○○段776地號土
      地全部所有權（前次移轉現值提高為91年12月每平方公尺
      60,419元）。桃園市○○段793地號土地，宗地面積為
      1,143.85平方公尺，原由訴外人楊大水所有，前次移轉現
      值為66年10月每平方公尺400元，於91年12月因買賣移轉
      5/100,000持分土地予原告，楊大水持分99,995/100,000
      ，又於91年12月與臺北市○○區○○段二小段734-1地號
      及臺北縣中和市○○○○段南勢角小段52-33地號等2筆土
      地（原告持分99,980/100,000，楊大水持分20/100,000）
      及臺北縣中和市○○○○段南勢角小段48-14、49-7、
      52-10、52-34 、53-1地號等5 筆土地（原告持分
      99,990/100,000，楊大水持分10/100,000）辦理共有物分
      割，由楊大水取得臺北市○○區○○段二小段734-1 地號
      、臺北縣中和市○○○○段南勢角小段48-14 、49-7、
      52-10 、52-34 、53-1、52-33 地號等7 筆土地全部所有
      權及桃園市○○段793 地號土地5,378/100,000 持分土地
      ，原告取得桃園市○○段793 地號土地94,622/100,000之
      持分；再於91年12月與楊梅鎮○○○段埔心小段30-726地
      號土地辦理第2 次共有物分割，本次原告取得桃園市○○
      段793 地號土地全部所有權（前次移轉現值提高為91年12
      月每平方公尺40,562元）。桃園市○○段792 地號土地，
      宗地面積為1,454.55平方公尺，原由楊大水持有，前次移
      轉現值為66年10月每平方公尺400 元，於92年1 月因買賣
      移轉50/100,000持分土地予原告，楊大水持分
      99,950/100,000，另桃園市○○段647 、743 、842 地號
      等3 筆土地，宗地面積各為539.04、125.37、222.82平方
      公尺，於92年1 月因買賣移轉100/100,000 持分土地予楊
      大水，原告持分99,900/100,000，又於92年1 月將上述4
      筆土地與中壢市○○段3-806 地號（原告持分
      99,733/100,000）及新莊市○○段396 地號（原告持分
      267/100,000 ）土地辦理共有物分割，由楊大水取得桃園
      市○○段647 、743 、842 地號等3 筆土地全部所有權，
      由原告取得桃園市○○段792 地號土地全部所有權（前次
      移轉現值提高為92年1 月每平方公尺34,120.8元）。桃園
      市○○段777-1 、777-2 地號土地，原為國有財產局所有
      ，宗地面積均為4,454.6 平方公尺，原告分別於92年12月
      及93年12月間買賣取得。
    (二)嗣原告於94年6月20日申報94年6月9日（共8份）立約移轉
      所有系爭土地持分予訴外人黃智慧（持分4,989/100,000
      ）、陳宇亭（持分4,837/100,000）、黃淑貞（持分
      5,393/100,000）、紀麗瑟（4,757/100,000）、蘇雅卿（
      5,208/100,000）、曾秀香（5,212/100,000）、林坤能（
      6,651/100,000）、蔣誠光（5,104/100,000）等8人。惟
      經被告查得原告係利用免徵或不課徵土地增值稅之土地，
      與應稅土地形成共有關係再辦理分割，因而墊高地政機關
      分割改算後之「前次移轉現值」，取巧規避土地增值稅。
      被告遂以系爭土地分割改算前之原規定地價（或前次移轉
      現值）為原地價，計算系爭土地漲價總數額後，核定應補
      徵土地增值稅分別為1,728,844 元、1,676,171 元、
      1,868,842 元、1,648, 449元、1,804,734 元、
      1,806,120 元、2,304,778 元及1,768,695 元。原告不服
      ，申請復查，未獲變更，提起訴願，亦遭駁回，遂向本院
      提起本件行政訴訟。
二、兩造聲明：
　　(一)原告聲明：
      1.訴願決定、復查決定及原處分均撤銷。
      2.訴訟費用由被告負擔。
　　(二)被告聲明：
      1.訴願決定、復查決定及原處分超過1,268 萬3,325 元部
        分均撤銷。
      2.訴訟費用由原告負擔。
三、兩造陳述：
　　(一)原告主張：
      1.土地增值稅應向獲得土地自然漲價之利益者徵收，原告
        即未獲取漲價利益，則被告之徵收土地增值稅，自有違
        背法令：
        (1)按土地價值非因施以勞力資本而增加者，應由國家徵
          收土地增值稅，歸人民共享之，憲法第143條第3項定
          有明文。為實施漲價歸公，土地所有權人自行申報地
          價後之土地自然漲價，應徵收土地增值稅，亦為平均
          地權條例第35條所明定。由以上各規定以觀，其應徵
          收土地增值稅者，應為非因施以勞力資本而增加之自
          然漲價部分，其自然漲價部分之納稅義務人，當亦應
          限於因自然漲價而獲得利益之人，始符合漲價歸公之
          基本國策及租稅公平之原則。
        (2)再按司法院大法官釋字第180、190號解釋意旨及改制
          前行政法院82年9月份庭長評事聯席會議決議略以，
          土地增值稅係依據漲價歸公之原則，對土地所有權人
          因土地自然漲價所得利益所課徵之稅款。因之，只要
          有自然漲價所得以及土地所有權移轉之事實，依土地
          稅法第28 條之規定，除有不課徵之法定理由外，均
          應課徵土地增值稅，並不因土地所有權之移轉本身有
          無效之原因而有不同等語，皆認定土地增值稅，應向
          獲得土地自然漲價之利益者徵收，顯示課稅主體為實
          際上有獲利之人，屬實質課稅原則之適用。
        (3)系爭土地，係原告與訴楊大水土地（42年9月取得）
          形成共有，92年1至3月間共有土地分割，原告取得系
          爭土地大有段776、792、793地號土地，楊大水取得
          中和市○○○○段48之14地號等14筆土地及1,505萬
          元之價金補貼，原告非無償取得。就上論結，本件土
          地為有償移轉，土地增值稅之納稅義務人為原所有權
          人，原告並非享有系爭土地自然漲價利益之人，依上
          揭法令規定，土地增值稅應向獲得土地自然漲價之利
          益之楊大水徵收，被告卻全數課徵原告土地增值稅，
          自有適用法規不當之違背法令。
      2.本件土地增值稅之課稅客體有誤，原處分及訴願決定自
        應撤銷。蓋縱使本件共有土地之分割，基於實質課稅原
        則，應予課徵土地增值稅，課稅客體應分別為就楊大水
        42年9月至92年1月（3月）之土地漲價總額，於所有權
        移轉時課稅及就原告92年1月（3月）至94年7月之土地
        漲價總額，於所有權移轉時課稅：
        (1)原告與楊大水共有土地分割，係依據土地稅法施行細
          則第42條、平均地權條例施行細則第65條、及內政部
          90年11月20日台內地字第9015859號令規定辦理，共
          有土地分割為法律所允許，於法有據，合先陳明。
        (2)依土地稅法第28條前段規定，土地增值稅之課稅時點
          為「土地所有權移轉時」就應課稅，課稅稅基為土地
          漲價總數額。本件系爭土地，於92年1、3月間已由楊
          大水將不動產物權（即所有權）移轉於原告，依土地
          稅法第28條前段規定，應於92年楊大水將土地所有權
          轉予原告時，即應就系爭土地漲價總額課徵土地增值
          稅；94年7月原告將系爭所有持分土地所有權移轉予
          黃智慧等8人時，為另一次移轉，應就該次土地之漲
          價總額，課徵土地增值稅。被告未依土地稅法第28條
          規定，分別於「土地所有權移轉時」分次課徵土地增
          值稅，自有違誤。且依民法第825條規定，我國係採
          移轉主義，分割與因買賣而移轉權利之情形相同。系
          爭土地92年間即有移轉所有權之事實，就應依法課稅
          。再者，原告先取得大有段776號等三筆小部分持分
          土地，辦理共有物分割後，取得776地號三筆全部土
          地，相對地原告原有之中和市○○○○段48之14地號
          等14筆土地，則移轉予楊大水，此共有物分割，實質
          上為互換土地之行為，具有互易之性質，依民法第
          398條規定，即為準用買賣之法律關係，依土地稅法
          第28條規定，92年1至3月間大有段776地號三筆土地
          之所有權移轉時，就應課徵土地增值稅。
        (3)改制前行政法院82年9月份庭長評事聯席會議決議略
          以，按法律行為無效，或嗣後歸於無效，而當事人仍
          使其經濟效果發生，並維持其存在者，並不影響租稅
          之課徵。良以稅法所欲掌握者，乃表現納稅能力之經
          濟事實，而非該經濟事實之法律外觀。土地增值稅係
          依據漲價歸公之原則，對土地所有權人因土地自然漲
          價所得利益所課徵之稅款。因之，只要有自然漲價所
          得以及土地所有權移轉之事實，依土地稅法第28條之
          規定，除有不課徵之法定理由外，均應課徵土地增值
          稅，並不因土地所有權之移轉本身有無效之原因而有
          不同。至於有無信賴保護原則之適用，應依具體個案
          認定之等語。依該決議意旨，農業用地，經核定免徵
          土地增值稅後，始發現承受人為非名實相符之農民時
          ，不論該農業用地嗣後是否移轉或變更為非農業用地
          ，一律對原免徵土地增值稅者（即土地出售人）補稅
          ，此有財政部82年1月9日台財稅第810552131號函釋
          及最高行政法院94年度判字第01372號判決可徵。
        (4)原告對於利用應稅土地與免稅土地辦理共有物分割，
          墊高應稅土地前次移轉現值之土地，分割移轉時不予
          課徵土地增值稅，俟再移轉時始課徵，亦有違法之處
          。蓋依財政部93年8月11日台財字第00000000000號令
          意旨，原持有應稅土地之土地所有權人，利用應稅土
          地與免徵或不課徵土地增值稅之土地，取巧安排形成
          共有關係，經分割後再移轉應稅土地者，無論再移轉
          時之納稅義務人是否為原土地所有權人名義，依實質
          課稅原則及土地稅法第28條、第31條規定，該土地於
          分割後再移轉時，應以其分割前之原規定地價或前次
          移轉現值為原地價，計算漲價總數額課徵土地增值稅
          。該函令並未指明土地分割「所有權移轉時」，不課
          徵土地增值稅。若土地分割後尚未再移轉前，所有權
          人逝世，依遺產及贈與稅法規定課徵遺產稅後，依土
          地稅法第31條第2項規定，其前次移轉現值，係指「
          繼承開始時該土地之公告現值」，而非被告所稱「以
          其分割前之原規定地價或前次移轉現值為原地價」，
          同一行為因再移轉時間差異，造成稅負差異（即政府
          少課一次之土地增值稅），有違租稅中立原則。就上
          開改制前行政法院庭長評事聯席會議決議及最高行政
          法院判決，本件土地增值稅之補徵，應依二階段且分
          別於「土地所有權移轉時就自然漲價之所得」課徵土
          地增值稅，方屬適法。
      3.被告未就土地長期持有部分減徵土地增值稅，其處分亦
        有違誤：
        (1)本件原告94年出售桃園市○○段776地號予黃智慧等8
          人，權利範圍42,151/100,000，被告認定上開土地係
          原告利用應稅土地與免稅土地辦理共有物分割，墊高
          應稅土地前次移轉現值，故核定土地增值稅時，改以
          分割前之原規定地價或前次移轉現值為原地價，補徵
          土地增值稅14,606,633元，惟被告未察明上開土地之
          原地價內含有42年9月即持有之土地面積佔99.12% ，
          得適用土地稅法第33條長期減徵及增繳地價稅扣抵之
          規定，即予補徵土地增值稅，認事用法，似有欠週。
          蓋系爭土地係由776、793、792、777-1及777-2等5筆
          地號合併，合併前桃園市○○段776、793、792地號
          係與楊大水共有物分割後取得全部持分，過程如下：
          42年9月由楊大水取得793、792、776地號土地，移轉
          現值為400元/㎡；91年12月至92年1月由楊大水出售
          部分土地持分予原告，形成共有；92年1～3月因共有
          物分割，由原告取得完整土地，移轉現值為793地號
          40,562元/㎡、792地號34,120.8元/㎡、776地號
          60,419.2元/㎡；94年3月776、793、792、777-1及
          777-2地號合併為776地號移轉現值為37,882.7元/㎡
          ；94年7月後，原告陸續過戶予買受人，移轉
          現值為37,882.7 元/㎡。另合併前桃園市○○段
          777-1、777-2地號係由原告向國有財產局購入全部持
          分。
        (2)楊大水於42年9月30日取得桃園市○○○段411地號（
          重測後為桃園市○○段834地號），66年7月分割為桃
          園市○○○段411、411-1、411-2等3地號，其中桃園
          市○○○段411-2地號又於76年11月分割為桃園市○
          ○○段411-2、411-5（重測後為桃園市○○段776地
          號）等2地號。由此觀之，桃園市○○段776地號係楊
          大水於42年9月30日取得。合併前桃園市○○段793地
          號（重測前為桃園市○○○段436地號），土地登記
          簿謄本所有權人楊大水，係於42年9月30日取得。合
          併前桃園市○○段792地號（重測前為桃園市○○○
          段437地號），土地登記簿謄本所有權人楊大水，係
          於42年9月30日取得。綜上可知，楊大水於42年9月30
          日持有上開桃園市○○段776、792、793地號甚為明
          確。
        (3)憲法第19條規定，人民有依法律納稅之義務，係指國
          家課人民以繳納稅捐之義務或給予人民減免稅捐之優
          惠時，應就租稅主體、租稅客體、稅基、稅率、納稅
          方法及納稅期間等租稅構成要件，以法律明文規定。
          是應以法律明定之租稅構成要件，自不得以命令為不
          同規定，或逾越法律，增加法律所無之要件或限制，
          而課人民以法律所未規定之租稅義務，否則即有違租
          稅法律主義。財政部94年3月17日台財稅字第
          09404517050號令逾越土地稅法第33條之規定，增加
          納義務人所未規定之租稅義務，自有違反租稅法律主
          義。系爭土地楊大水於42年9月取得土地，原告於94
          年6月出售，持有期間51年，被告逕以系爭土地於66
          年10月第1次規定地價計算持有期間為27年，即違反
          上開租稅法律主義之違法。且在規定地價之前，土地
          非全然免稅，以原規定地價之日為持有期間之起算日
          ，核有不妥。契稅條例自29年12月18日制定，該條例
          第2條規定，不動產之買賣、承典、交換、贈與、分
          割或因占有而取得所有權者，均應申報繳納契稅…。
          由此觀之，土地移轉亦應繳納契稅，並非免稅。被告
          未依土地稅法第33條第8項規定，認定系爭土地有就
          持有土地超過年限超過40年以上者之適用，而僅以持
          有土地期間逾20年計算減徵土地增值稅，顯有不合云
          云。
　　(二)被告主張：
      1.「土地交換，應分別向原土地所有權人徵收土地增值稅
        。分別共有土地分割後，各人所取得之土地價值與分割
        前應有部分價值相等者，免徵收土地增值稅…。」、「
        共有土地分割，共有人所取得之土地，其價值減少數額
        在分割後公告土地現值一平方公尺單價以下者，准免由
        當事人提出共有物分割現值申報。」為土地稅法施行細
        則第42條第1 項及財政部81年7 月6 日台財稅第
        810238739 號函釋之規定。
      2.本案系爭大有段776 地號土地（宗地面積2,661.91平方
        公尺）係合併自桃園市○○段776 、792 、793 、
        777-1 及777-2 地號等共5 筆土地，有關該系爭地號土
        地共有物分割情形如下：
        (1)桃園市○○段793 地號應稅土地，宗地面積為
          1,143.85 平 方公尺，原為訴外人楊大水（以下稱楊
          君）持有，前次移轉現值為66年10月每平方公尺400
          元，於91年12 月 以買賣移轉5/100000持分土地予原
          告，楊君持分99995/100000，係藉由小部分持分土地
          之移轉形成共有關係，又於91年12月與台北市萬華區
          ○○段二小段734-1 地號及台北縣中和市○○○○段
          南勢角小段52-33 地號等2 筆免稅土地（原告各持有
          99980/100000 ， 楊君各持有20/100000 ）及台北縣
          中和市○○○○段南勢角小段48-14 、49-7、52-10
          、52-34 、53-1地號等5 筆免稅土地（原告各持有
          99990/100000，楊君各持有10/100000 ）辦理共有物
          分割，由楊君取得台北市○○區○○段二小段734-1
          地號、台北縣中和市○○○○段48-14 、49-7、
          52-10 、52-34 、53-1、52-33 地號等7 筆土地全部
          所有權及桃園市○○段793 地號土地5378/100000 之
          持分，原告取得桃園市○○段793 地號土地
          94622/100000之持分；再於91年12月與楊梅鎮○○○
          段埔心小段30-726地號土地辦理第2 次共有物分割，
          本次原告取得桃園市○○段793 地號土地全部所有權
          ，其前次移轉現值由66年10月每平方公尺400 元，提
          高為91年12月每平方公尺4 萬561.8 元，此有桃園縣
          桃園地政事務所92年3 月12日0000000000號地價改算
          通知書附案可稽。
        (2)合併前桃園市○○段776 地號應稅土地，宗地面積為
          41. 13平方公尺，原由楊君持有，前次移轉現值為66
          年10月每平方公尺400 元，於92年1 月以買賣移轉
          500/100000持分土地予原告，楊君持分99500/100000
          ，又於92年1 月與楊梅鎮○○○段埔心小段30-61 地
          號免稅土地（原告持有63583/100000，楊君持有
          36417/ 100000 ），辦理共有物分割，由楊君取得楊
          梅鎮○○○段埔心小段30-61 地號土地全部所有權，
          由原告取得桃園市○○段776 地號土地全部所有權，
          其前次移轉現值由66年10月每平方公尺400 元提高為
          91年12月每平方公尺6 萬419 元，此有桃園縣桃園地
          政事務所92年2 月6 日0000000000號地價改算通知書
          附案可稽。
        (3)桃園市○○段792 地號應稅土地，宗地面積為
          1,454.55 平 方公尺，原由楊君持有，前次移轉現值
          為66年10月每平方公尺400 元，於92年1 月以買賣移
          轉50/100000 持分土地予原告，楊君持分
          99950/100000；另桃園市○○段647 、743 、842 地
          號等3 筆免稅土地，宗地面積各為539.04、125.37、
          222.82平方公尺，於92年1 月以買賣移轉100/100000
          持分土地予楊君，原告持分99900/ 100000 ，又於92
          年1 月將上述4 筆土地與中壢市○○段3-806 新莊市
          ○○段396 地號等2 筆免稅土地（由原告持有
          99733/000000 000/100000 ）辦理共有物分割，由楊
          君取得桃園市○○段647 、743 、842 地號等3 筆土
          地全部所有權，由原告取得桃園市○○段792 地號土
          地全部所有權，其前次移轉現值由66年10月每平方公
          尺400 元提高為92年1 月每平方公尺3 萬4,120.8 元
          ，此有桃園縣桃園地政事務所92年1 月10日
          0000000000號地價改算通知書附案可稽。
        (4)桃園市○○段777-1 、777-2 地號土地，原為國有財
          產局所有，宗地面積19.26 3.12平方公尺，原告於92
          93年12月間買賣取得，嗣後原告於93年12月將桃園市
          ○○段777-1 、777-2 地號土地，與前揭地號土地辦
          理共有物分割後之776 、792 、793 地號土地等共5
          筆土地，合併為本案系爭桃園市○○段776 地號土地
          （宗地面積為2,661.91平方公尺），合併後前次移轉
          現值提高為93年12月每平方公尺3 萬7,882.7 元，此
          有桃園縣桃園地政事務所94年3 月10日864 號地價改
          算通知書附案可稽。
      3.原告主張本案課稅客體、主體有誤，應於土地所有權移
        轉時即向實際受益人核課土地增值稅乙節，依財政部93
        年8 月11日台財稅字第00000000000 號令釋規定：「原
        持有應稅土地之土地所有權人，利用應稅土地與免徵或
        不課徵土地增值稅之土地，取巧安排形成共有關係，經
        分割再移轉應稅土地者，無論再移轉時之納稅義務人是
        否為原土地所有權人名義，依實質課稅原則及土地稅法
        第28條、第31條規定，該土地於分割後再移轉時，應以
        其分割前之原規定地價或前次移轉現值為原地價，計算
        漲價總數額課徵土地增值稅…」，查原告與楊大水經取
        巧安排系爭土地買賣及辦理共有物分割等行為，均係刻
        意塑造之法律形式，其目的係為出售系爭土地，藉以規
        避繳納土地增值稅，此等利用私法關係轉換，以達規避
        公法上義務之行為，實已違反實質課稅及租稅公平原則
        ；且對於一般共有土地之狀況而言，各共有人間依其內
        部關係，共同承受及負擔共有土地之利益及不利益（當
        然包括稅捐在內），就該共有財產辦理分割時，所有權
        主體之異動亦僅及於共有人間，對分割後取得應稅土地
        之共有人而言，因共有人對其所持有各自共有土地應知
        甚詳，對共有土地之利益及負擔（如抵押權、稅捐等）
        ，揆諸常情，亦無不知曉之理，在分割時自會將各該土
        地之利弊狀況列入分割方式之考量，並無因分割負擔土
        地增值稅額而有權益受損之虞，此有原告補呈理由（二
        ）之原證5 號附卷可稽。且本件如前所述，其於共有土
        地分割時，因各共有人尚未實現利益，依土地稅法施行
        細則第42條第1 項（即平均地權條例施行細則第65 條
        第1 項）及財政部81年7 月6 日台財稅第810238739 號
        函釋規定，自不得對其課徵土地增值稅，而系爭土地於
        分割後再行出售予第三人辦理所有權移轉時，原告既已
        是該土地合法登記之所有權人，亦是實際實現利得之人
        ，其屬土地稅法第5 條及第28條所規定，應申報移轉現
        值繳納土地增值稅之納稅義務人，被告依土地稅法第31
        條第1 項第1 款之規定，以原經核定之申報移轉現值中
        減除其原規定地價或前次移轉現值為漲價總數額，並以
        原告為納稅義務人補徵土地增值稅，依法亦無違誤。至
        於系爭稅款應否由原告主張之實際受益人楊大水君繳納
        ，則係原告與楊君間之私法上之法律關係，實不容據以
        對抗公法上之納稅義務。
      4.按共有土地之分割，其主要目的係在消滅共有關係，又
        共有土地之分割因有地價改算之問題，其對作為計算漲
        價基準之移轉現值，影響甚鉅，已如前述，申請人以其
        共有土地分割之事實並利用應稅土地與免徵及不課徵土
        地增值稅之土地，藉由取巧安排形成共有關係後再辦理
        共有物分割，地政機關遂依其申請登記資料改算並提高
        系爭土地之前次移轉現值，其規避稅捐之行為至為明確
        。又依土地稅法第28條、第31條第1 項第1 款規定，土
        地增值稅之核計，係以其經「核定之申報移轉現值」減
        除其「原規定地價或前次移轉現值」為漲價總數額。於
        一般正常情形下，稅捐稽徵機關以分割前各筆土地之前
        次移轉現值數額所核計之土地增值稅，與地政機關依土
        地分割改算地價原則規定所分算之前次移轉現值數額據
        以核計土地增值稅，二者數額並無明顯差距，故於一般
        稅捐稽徵作業上，稅捐稽徵機關基於慣例均以地政機關
        分算之「前次移轉現值」數額核定土地增值稅，然地政
        機關土地分割改算地價原則係就土地分割時，其分割後
        土地之原規定地價（或前次移轉現值）、最近1 次申報
        地價及當期公告土地現值如何分割改算所為之規定，其
        目的係將共有土地經分割前之多次移轉現值簡化為單一
        數據方便登錄在分割後之各宗土地登記簿，故稅捐稽徵
        機關若認依土地分割改算原則之規定所分算之「前次移
        轉現值」核計土地增值稅，經查其有違實質課稅原則及
        租稅公平時，被告自仍得依土地稅法之相關規定核計土
        地增值稅，是分割改算地價之權責機關為地政機關，而
        課徵土地增值稅屬被告之權責，故關於土地增值稅之計
        算，最終仍應依據土地稅法之相關規定為之，始為正辦
        ，本件申請人係利用免徵或不課徵土地增值稅之土地，
        與應稅土地形成共有關係再辦理分割，以墊高地政機關
        分割改算之前次移轉現值，藉取巧安排規避土地增值稅
        ，依首揭財政部93年8 月11日台財稅字第00000000000
        號令釋意旨，仍應以系爭土地分割改算前之前次移轉現
        值重新計算系爭土地漲價總數額，原告之主張係屬誤解
        。
      5.依94年1 月30日總統華總（一）義字第09400016321 號
        令修正公布後土地稅法第33條第6 項規定：「持有土地
        年限超過20年以上者，就其土地增值稅超過第1 項最低
        稅率部分減徵百分之20。」及財政部94年2 月21日台財
        稅字第09404502260 號令釋規定：「重劃後之土地經辦
        理共有物分割後再移轉，依本部93年8 月11日台財稅字
        第00000000000 號令規定，依實質課稅原則以分割前之
        原規定地價或前次移轉現值為原地價，計算漲價總數額
        之土地，如經查明係重劃後始辦理共有土地分割者，其
        於分割後移轉上揭令釋規定核稅時，應准依土地稅法第
        39條第4 項規定減徵土地增值稅，其實際支付之重劃費
        用及增繳地價稅，並得依同法第31條第1 項第2 款及第
        3 項規定扣減漲價總數額及抵繳土地增值稅。」，查本
        案原告於94年6 月20日向被告申報同日立約移轉系爭土
        地予訴外人黃智慧、陳宇亭、黃淑貞、紀麗瑟、蘇雅卿
        、曾秀香、林坤能、蔣誠光等8 人，其移轉之申報日（
        94年6月20日）係在上揭法令規定實施後，又本案系爭
        地號土地之原地價內含有66年10月即持有之土地面積佔
        99.12%，且持有年限自66 年10 月至94年6 月計27年，
        依修正後土地稅法第33條第6 項及財政部上揭令釋規定
        得適用長期減徵及增繳地價稅扣抵，被告業於94 年12
        月30日桃稅法字第0940110922號復查決定原核定補徵之
        土地增值稅計1,460 萬6,633 元，其中192 萬3,308 元
        ，核符土地稅法第31條第3 項及第33條第6 項規定減徵
        土地增值稅，應予撤銷，重行核定為1,268 萬3,325 元
        。
      6.至原告主張系爭土地係案外人楊大水君於42年9 月30日
        取得，應有土地稅法第33條第8 項規定之適用乙節，依
        財政部94年3 月17日台財稅字第09404517050 號令釋規
        定：「土地稅法第33條修正條文增列關於長期持有土地
        者予以減徵土地增值稅之規定，業於94年1 月30日公布
        ，並自94年2 月1 日生效。上述條文修正生效後之長期
        持有土地移轉案件，有關其持有年限起、迄之認定時點
        ，應依下列規定辦理：一、土地持有期間之起算點：…
        （二）惟為符合實質課稅原則及公平原則，凡於第1 次
        規定地價（以下簡稱原定地價）前取得土地所有權，而
        於原規定地價後第1 次移轉應課徵土地增值稅案件，為
        原規定地價之日。…二、關於土地持有期間年限之截止
        時點之認定，除下列二種情形外，應以向稽徵機關申報
        土地移轉現值之申報日為準。…」，依桃園縣地政事務
        所桃園縣土地地價冊所載，系爭土地係於66年10月2 日
        第1 次規定地價，嗣於94年6 月20日向被告申報土地移
        轉現值，依財政部上揭令釋規定，其持有期間計算係自
        66年10月至94年6 月止計27年，核不符土地稅法第33條
        第8 項規定，原告之主張，係屬法令誤解，委不足採等
        語。
　　理  由
一、按「已規定地價之土地，於土地所有權移轉時，應按其土地
    漲價總數額徵收土地增值稅。」；「配偶相互贈與之土地，
    得申請不課徵土地增值稅。但於再移轉第三人時，以該土地
    第1 次贈與前之原規定地價或前次移轉現值為原地價，計算
    漲價總數額，課徵土地增值稅。前項受贈土地，於再移轉計
    課土地增值稅時，贈與人或受贈人於其具有土地所有權之期
    間內，有支付第31條第1 項第2 款改良土地之改良費用或同
    條第3 項增繳之地價稅者，準用該條之減除或抵繳規定；其
    為經重劃之土地，準用第39條第4 項之減徵規定。該項再移
    轉土地，於申請適用第34條規定稅率課徵土地增值稅時，其
    出售前1 年內未曾供營業使用或出租之期間，應合併計算。
    」；「土地漲價總數額之計算，應自該土地所有權移轉或設
    定典權時，經核定之申報移轉現值中減除左列各項後之餘額
    ，為漲價總數額：一、規定地價後，未經過移轉之土地，其
    原規定地價。規定地價後，曾經移轉之土地，其前次移轉現
    值。……前項第1款 所稱之原規定地價，依平均地權條例之
    規定；所稱前次移轉時核計土地增值稅之現值，於因繼承取
    得之土地再行移轉者，係指繼承開始時該土地之公告現值。
    」；「前條之原規定地價及前次移轉時核計土地增值稅之現
    值，遇一般物價有變動時，應按政府發布之物價指數調整後
    ，再計算其土地漲價總數額。」，土地稅法第28條前段、第
    28條之2 、第31條第1 項、第2 項及第32條各定有明文。次
    按「土地交換，應分別向原土地所有權人徵收土地增值稅。
    分別共有土地分割後，各人所取得之土地價值與其分割前應
    有部分價值相等者，免徵土地增值稅；其價值減少者，就其
    減少部分課徵土地增值稅。公同共有土地分割，其土地增值
    稅之課徵，準用前項規定。土地合併後，各共有人應有部分
    價值與其合併前之土地價值相等者，免徵土地增值稅。其價
    值減少者，就其減少部分課徵土地增值稅。前3 項土地價值
    之計算，以共有土地分割或土地合併時之公告土地現值為準
    。」；「本法第31條所稱土地漲價總數額，在原規定地價後
    曾經移轉之土地，於所有權移轉或設定典權時，以其申報移
    轉現值超過前次移轉時申報之現值之數額為準。」，土地稅
    法施行細則第42條及第47條各定有明文。再按「共有物之分
    割，依共有人協議之方法行之。」，民法第824 條第1 項定
    有明文。又按「數宗共有土地併同辦理共有物分割者，不以
    同一地段、同一登記機關為限。」，土地登記規則第106 條
    定有明文。另按「為實施漲價歸公，土地所有權人於申報地
    價後之土地自然漲價，應依第36條規定徵收土地增值稅。」
    ；「配偶相互贈與之土地，不課徵土地增值稅。但於再移轉
    第三人時，以該土地第1 次贈與前之原規定地價或前次移轉
    現值為原地價，計算漲價總數額，課徵土地增值稅。」；「
    土地增值稅之徵收，應依照土地漲價總數額計算，於土地所
    有權移轉或設定典權時行之。但因繼承而移轉者，不徵土地
    增值稅。」，平均地權條例第35條前段、第35 條 之2 及第
    36條第1 項各定有明文。復按「已規定地價之土地分割時，
    其分割後各宗土地之原規定地價或前次移轉申報現值、最後
    1 次申報地價及當期公告土地現值之總和，應與該土地分割
    前之地價數額相等。分割後各宗土地之原規定地價或前次移
    轉申報現值、最近1 次申報地價及當期公告土地現值，地政
    機關應通知稅捐稽徵機關及土地所有權人。」；「已規定地
    價之土地合併時，其合併後土地之原規定地價或前次移轉申
    報現值、最近1 次申報地價及當期公告土地現值，應與合併
    前各宗土地地價總和相等。前項原規定地價或前次移轉申報
    現值，應統一物價指數基期。合併後土地之原規定地價或前
    次移轉申報現值、最近1 次申報地價及當期公告土地現值，
    地政機關應通知稅捐稽徵機關及土地所有權人。」，行為時
    平均地權條例施行細則第23條及第24條亦各定有明文。另共
    有土地所有權分割改算地價原則第2 點略以，多筆土地參加
    共有物分割，共有人各取得其中1 筆土地時，其共有物分割
    後之原地價及最近1 次申報地價之計算方式如下：一、共有
    物分割前後各土地所有權人取得之土地價值均相等者，視同
    未移轉，其原地價及最近1 次申報地價計算公式：（一）共
    有物分割後各所有權人原地價之單位地價＝Σ【共有物分割
    前該所有權人各單宗土地原地價之總額x （該宗土地原地價
    年月之物價指數／共有物分割前該所有權人各單宗土地中最
    後1 次原地價年月之物價指數）】／共有物分割後該所有權
    人取得土地之總面積。…。再者，財政部81年7 月6 日臺財
    稅第810238739 號函釋略以，共有土地分割，共有人所取得
    之土地，其價值減少數額在分割後公告土地現值1 平方公尺
    單價以下者，准免由當事人提出共有物分割現值申報；財政
    部93年8 月11日臺財稅第00000000000 號令釋略以，主旨：
    原持有應稅土地之土地所有權人，利用應稅土地與免徵或不
    課徵土地增值稅之土地，取巧安排形成共有關係，經分割後
    再移轉應稅土地者，無論再移轉時之納稅義務人是否為原土
    地所有權人名義，依實質課稅原則及土地稅法第28條、第31
    條規定，該土地於分割後再移轉時，應以其分割前之原規定
    地價或前次移轉現值為原地價，計算漲價總數額課徵土地增
    值稅；本解釋令發布前類此上開經共有分割且再移轉之案件
    ，應依上述規定補徵其土地增值稅。各稽徵機關並應加強宣
    導，提醒納稅義務人勿取巧逃漏等語。該等函釋核與相關法
    規，並無不合。
二、前揭事實概要所載各情，為兩造所不爭，且有上開各該函文
    、原處分、復查決定書及訴願決定書等件影本附原處分及訴
    願機關卷可稽。依前述兩造主張之意旨，本件兩造間之爭點
    厥為：
    (一)被告補徵系爭土地增值稅，是否有違租稅法定原則、實質
      課稅原則及公平原則？
    (二)被告補徵系爭土地增值稅，有無違法律不溯及既往原則及
      信賴保護原則？
    (三)被告補徵系爭土地增值稅之課稅主體及客體，有無錯誤？
    (四)系爭土地是否符合土地稅法第33條第8項長期持有之規定
      ？
三、被告補徵系爭土地增值稅，是否有違租稅法定原則、實質課
    稅原則及公平原則？
    (一)按涉及租稅事項之法律，其解釋應本於租稅法律主義之精
      神，依各該法律之立法目的，衡酌經濟上之意義及實質課
      稅之公平原則為之，司法院大法官釋字第420號著有解釋
      。故租稅事項之規範，在解釋適用相關法規時，應重視足
      以表徵納稅能力之實質的經濟事實，而非僅以其外觀之法
      律行為或形式上之登記事項為準；對於實質上相同經濟活
      動所產生之相同經濟利益，應課以相同之租稅，始符合租
      稅法律主義所要求之公平及實質課稅原則。倘若在經濟面
      上實質已具備課徵土地增值稅要件之納稅義務人，竟違反
      法律實質及公平課稅之立法意旨，不當的利用法律上之形
      式或法律行為，蓄意製造外觀上或形式上存在之法律關係
      或法律狀態，用以規避或免除其應納之土地增值稅，於處
      理系爭稅捐事項時，為防止規避租稅並確保租稅公平，仍
      應以事實上存在之實質，就具體個案判斷其應課徵之土地
      增值稅；否則，對於選擇正當行為而符合課稅構成要件之
      納稅義務人而言，將產生不公平之現象。
    (二)復按「土地價值非因施以勞力資本而增加者，應由國家徵
      收土地增值稅，歸人民共享之。」；「為實施漲價歸公，
      土地所有權人於申報地價後之土地自然漲價，應依第36條
      規定徵收土地增值稅。」，為憲法第143條及平均地權條
      例第35條前段所明定，則土地之自然漲價部分，應依法課
      徵土地增值稅，以符合漲價歸公之基本國策。又「已規定
      地價之土地，於土地所有權移轉時，應按其土地漲價總數
      額徵收土地增值稅。」；「土地漲價總數額之計算，應自
      該土地所有權移轉或設定典權時，經核定之申報移轉現值
      中減除左列各項後之餘額，為漲價總數額：一、規定地價
      後，未經過移轉之土地，其原規定地價。規定地價後，曾
      經移轉之土地，其前次移轉現值。」，土地稅法第28條前
      段及第31條第1項第1款亦各定有明文。本件原告與訴外人
      楊大水間、及與訴外人黃智慧、陳宇亭、黃淑貞、紀麗瑟
      、蘇雅卿、曾秀香、林坤能、蔣誠光間有關系爭土地之分
      割及移轉，本於私法上契約自由原則，非法所禁止；而地
      政機關依平均地權條例施行細則第23條規定核算地價，亦
      無違反規定；惟有關土地增值稅課稅要件事實之認定，於
      系爭土地向稅捐稽徵機關申報移轉時，則屬稅捐稽徵機關
      之權責，應由稅捐稽徵機關依法辦理稽徵，以符租稅公平
      之原則。
    (三)經查，依前述系爭土地之移轉及分割過程觀之，原告係藉
      由小部分應有部分土地之移轉創造共有關係，再辦理共有
      物分割，與單純共有土地之分割係在消滅共有關係之情形
      ，顯然有別；且原告藉「移轉」、「取得」、「共有物分
      割」及「再移轉」之程序，即創設土地共有之事實後，再
      辦理共有物分割登記，並藉地政機關之改算地價，使其土
      地登記簿謄本登載之前次移轉現值因此墊高，以達其之後
      再移轉時得以規避土地增值稅之目的。是以分割之後系爭
      土地之地價現值，並非系爭土地之自然漲價，而係原告以
      上開方法刻意墊高，以圖達到規避稅捐之目的，此舉實已
      違反實質課稅及租稅公平之原則。故本件所謂「前次移轉
      現值」，應以共有物分割改算前之移轉現值為準，始符合
      實質課稅與租稅公平之要求。被告依前揭土地稅法之規定
      ，以共有物分割改算前之移轉現值，核計系爭土地之增值
      稅，於法並無違誤（最高行政法院94年判字第909號及95
      年判字第1437號判決意旨，亦同此見解）。
四、被告補徵系爭土地增值稅，有無違法律不溯及既往原則及信
    賴保護原則？
    按行政機關基於法定職權，就行政法規所為之釋示，係闡明
    法規之原意，性質上並非獨立之行政命令，應自法規生效日
    之日起有其適用，司法院釋字第287號解釋意旨可參。財政
    部93年8月11日台財字第00000000000號令釋，觀其釋示之內
    容，係在闡釋土地稅法相關法規之原意，故應認為被告並非
    以該令釋作為核課系爭土地增值稅之法律依據，而係依土地
    稅法第28條及第31條等規定核課系爭土地增值稅，自無違反
    租稅法律主義之問題，其與法律不溯及既往原則無涉。且按
    信賴保護原則之適用，應有信賴基礎、信賴表現行為及信賴
    值得保護等情，始足當之。本件原告係以迂迴方式，藉著「
    移轉」、「取得」、「共有物分割」及「再移轉」等方式，
    並利用地政機關改算地價後，使系爭土地土地登記簿謄本登
    載之前次移轉現值隨之墊高，以達其規避土地增值稅之目的
    ，此種規避稅捐之行為，揆諸前開說明，尚無適用信賴保護
    原則之餘地。
五、被告補徵系爭土地增值稅之課稅主體及客體，有無錯誤？
    原告主張被告補徵系爭土地增值稅之課稅主體及客體有誤，
    系爭土地之補徵土地增值稅，應依二階段且分別於「土地所
    有權移轉時就自然漲價之所得」課徵土地增值稅，即系爭土
    地之土地增值稅應向獲得土地自然漲價之利益之訴外人楊大
    水徵收，抑或至少應就楊大水於42年9 月至92年1 月（3 月
    ）20日所有權移轉予原告時，向楊大水課徵土地增值稅云云
    。惟查，共有土地經分割後，取得特定部分土地之原共有人
    ，在該筆土地之法律上地位，已成為單獨之所有權人，概括
    承受該筆土地之權利義務；倘其再出售移轉該筆土地，因此
    產生之土地增值稅負擔，依土地稅法第5 條第1 項第1 款規
    定：「土地增值稅之納稅義務人如左：一、土地為有償移轉
    者，為原所有權人。」，取得該筆土地之人，便成為原所有
    權人即土地增值稅之納稅義務人，此乃土地稅法明定之土地
    增值稅之法定義務人；至於共有土地之分割，各共有人之間
    視為「有償移轉」，依有償行為「瑕疵擔保」之法理，各共
    有人對於他共有人因分割而得之物，按其應有部分，負與出
    賣人同一之擔保責任（民法第825 條參照），惟此乃私法上
    當事人間如何調整損益之內部關係，與稅捐之公法關係尚無
    關涉；而取得該筆土地依法應繳納土地增值稅之人，在稅捐
    之法律關係上，自不得再要求其他原共有人分擔其稅捐義務
    。故本件被告補徵系爭土地增值稅之課稅主體及客體，核屬
    無誤。原告上開主張，無非請求系爭土地分割前之土地增值
    稅，應由原地主負擔，揆諸前揭規定及說明，並非有據，為
    不可採。
六、系爭土地是否符合土地稅法第33條第8項長期持有之規定？
    原告復主張系爭土地楊大水於42年9月取得土地，原告於94
    年6月出售，持有期間51年，故應有土地稅法第33條第8項長
    期持有規定之適用云云。惟按「持有土地年限超過20年以上
    者，就其土地增值稅超過第1項最低稅率部分減徵百分之20
    。」；「持有土地年限超過40年以上者，就其土地增值稅超
    過第1項最低稅率部分減徵百分之40。」，土地稅法第33條
    第6 項、第8 項定有明文；且財政部94年3 月17日台財稅字
    第09404517050 號令釋略以，土地稅法第33條修正條文增列
    關於長期持有土地者予以減徵土地增值稅之規定，業於94年
    1 月30日公布，並自94年2 月1 日生效。上述條文修正生效
    後之長期持有土地移轉案件，有關其持有年限起、迄之認定
    時點，應依下列規定辦理：一、土地持有期間之起算點：…
    （二）惟為符合實質課稅原則及公平原則，凡於第1 次規定
    地價（以下簡稱原定地價）前取得土地所有權，而於原規定
    地價後第1 次移轉應課徵土地增值稅案件，為原規定地價之
    日。…二、關於土地持有期間年限之截止時點之認定，除下
    列二種情形外，應以向稽徵機關申報土地移轉現值之申報日
    為準等語。該令釋核與相關法規，並無不合。經查，依本院
    卷附（第151 頁）桃園縣地政事務所桃園縣土地地價冊所載
    ，系爭土地係於66年10月2 日第1 次規定地價，嗣於94年6
    月20日向被告申報土地移轉現值，依據前揭規定及說明，其
    持有期間計算係自66年10月至94年6 月止計27年，故應適用
    土地稅法第33條第6 項之規定，而不符同條第8 項之規定。
    原告上開主張，核係對於法規之誤解，並不足採。
七、又「當事人於言詞辯論時為訴訟標的之捨棄或認諾者，以該
    當事人具有處分權及不涉及公益者為限，行政法院得本於其
    捨棄或認諾為該當事人敗訴之判決。」，行政訴訟法第202
    條定有明文。經查，本件被告就系爭土地土地增值稅之徵收
    ，業已自認原核定補徵之土地增值稅計1,460 萬6,633 元，
    其中192 萬3,308 元，核符土地稅法第31條第3 項及第33條
    第6 項規定減徵土地增值稅，應予撤銷，而重行核定為
    1,268 萬3, 325元等語，有其提出之計算表附本院卷可稽（
    第141 頁），並於言詞辯論時聲明「訴願決定、復查決定及
    原處分超過1,268 萬3,325 元部分均撤銷。」等語（見被告
    96 年3月23日答辯狀第7 頁、本件96年3 月29日言詞辯論筆
    錄第1 頁）。本件系爭土地增值稅超過1,268 萬3,325 元部
    分之核定既有差誤，已如前述，其溢徵部分之撤銷，應屬被
    告具有處分權且不違反公益之事項，依前揭規定，本院自得
    就此部分本於被告之認諾而為其敗訴之判決。
八、從而，本件被告以原告係利用免徵或不課徵土地增值稅之土
    地，與應稅土地形成共有關係再辦理分割，因而墊高地政機
    關分割改算後系爭土地之「前次移轉現值」，取巧規避土地
    增值稅為由，以系爭土地分割改算前之原規定地價為原地價
    ，核算系爭土地漲價總數額後，應補徵土地增值稅分別為
    1,728,844 元、1,676,171 元、1,868,842 元、1,648, 449
    元、1,804,734 元、1,806,120 元、2,304,778 元及
    1,768,695 元，就未超過1,268 萬3,325 元部分，於法並無
    違誤。復查及訴願決定遞予維持，亦無不合。原告徒執前詞
    ，訴請撤銷，為無理由，應予駁回。至於溢徵土地增值稅超
    過1,268 萬3,325 元部分，原處分核有違誤，復查決定、訴
    願決定未予糾正，亦有未合，原告訴請撤銷，為有理由，爰
    由本院將此部分之訴願決定、復查決定及原處分均予撤銷。
據上論結，本件原告之訴一部有理由，一部無理由，依行政訴訟
法第98條第3 項前段、第202 條、第104 條，民事訴訟法第79條
，判決如主文。
中　　華　　民　　國　　96　　年　 　4　　月　 12  　 日
                       第五庭審判長法  官　張瓊文
                                   法  官  胡方新
                                   法  官  蕭忠仁
上為正本係照原本作成。
如不服本判決，應於送達後20日內，向本院提出上訴狀並表明上
訴理由，如於本判決宣示後送達前提起上訴者，應於判決送達後
20日內補提上訴理由書（須按他造人數附繕本）。
中　　華　　民　　國　　96　　年　 　4　　月　 12  　 日
                                   書記官  蕭純純
